臺灣高等法院刑事判決　　　　　　　　95年度上訴字第3057號
　　上　訴　人
　　即　被　告　甲○○
　　選任辯護人　周奇杉律師
　　　　　　　　成樞律師
　　　　　　　　文　聞律師
上列上訴人因毒品危害防制條例案件，不服臺灣板橋地方法院94
年度重訴字第71號，中華民國95年7月13日第一審判決（ 起訴案
號：臺灣板橋地方法院檢察署94年度偵字第15612號）， 提起上
訴，本院判決如下：
    主  文
上訴駁回。
    事  實
一、甲○○與姓名年籍不詳自稱「楊平鴻」之成年男性友人，基
    於意圖供製造毒品之用而栽種大麻之犯意聯絡，先由甲○○
    於民國94年3月12日（起訴書誤載為93年3月12日，應予更正
    ，理由後述），在租賃契約書立契約人（乙方）欄位簽署「
    楊平鴻」之簽名，以向李長春（即林月嬌之夫）承租臺北縣
    永和市○○路○段147號1樓之房屋， 其後即共同在上開房屋
    內設置培育燈管、灑水器、盆栽等物，植以大麻種子，並以
    全日開放空調、以黑色塑膠袋封住窗戶阻隔陽光之溫室裁培
    方式，栽種大麻數株，待其成株後，即摘取大麻葉後烘乾裝
    入袋中。嗣經警於94年9月12日18時30分許， 持搜索票前往
    上址埋伏欲行搜索，適見甲○○步出該處（起訴書記載甲○
    ○正持鑰匙進入上址，尚有未合），乃即上前盤查，並在進
    入該屋進行搜索後， 當場扣得大麻葉3包（共重約2226．72
    公克）、大麻根部60株，培育燈管7枝、灑水器1台、烘乾機
    1台，並在甲○○身上扣得上開處所之鑰匙3支、 遙控器1個
    、行動電話1支，及在其皮夾內查扣大麻葉2片，因而查悉上
    情。
二、案經臺北縣政府警察局永和分局報請臺灣板橋地方法院檢察
    署檢察官偵查起訴。
    理  由
一、訊據被告矢口否認有何共同意圖供製造毒品之用而栽種大麻
    犯行，辯稱：警方在現場所查扣之物品，均係友人「楊平鴻
    」的，伊僅係受「楊平鴻」所託，以每次5千元之代價， 幫
    忙整理環境而已，伊不知道裡面栽種者為何物，也不負責照
    顧云云，辯護人則為被告辯護稱：被告涉世未深，遭人利用
    ，且其智識不高，並不知道屋裡面種植的是大麻，且現場查
    獲的培養燈管都沒有裝上，如何證明有種植的行為云云。然
    查：．
  (一)前揭員警於94年9月12日18時30分許， 在臺北縣永和市○○
    路○段147號1樓屋內，搜得大麻葉3包（共重約2226．72公克
    ）、大麻根部60株，培育燈管7枝、灑水器1台、 烘乾機1台
    ，並在甲○○身上扣得上開處所之鑰匙3支、遙控器1個、行
    動電話1支，及在其皮夾內查扣大麻葉2片等情， 有現場圖1
    張及搜索時所拍攝之現場照片44張 （偵字卷第22至44 頁）
    及原審於審理期日時所當庭拍攝之照片2張（ 原審重訴字卷
    (二)第87至88頁），其中大麻葉3包、大麻根部60株及大麻葉2
    片經送請法務部調查局鑑定後，大麻葉3包部分確認含第2級
    第24項毒品大麻成分， 大麻葉2片部分未發現法定毒品成分
    ，大麻根部則因非毒品危害防制條例所列之毒品項目而未予
    檢驗，有該局鑑定通知書在卷可查（見偵字卷第199至201頁
    ），且被告對此查獲經過及鑑定結果亦未有所爭執，堪信真
    實。其次， 前揭受搜索地點乃被告於94年3月12日在租賃契
    約書立契約人（乙方）欄位簽署「楊平鴻」之簽名，以向李
    長春（即林月嬌之夫）所承租乙節，業據被告供述明確，核
    與證人林月嬌於警詢時證稱：「（你於何時出租房屋【永和
    市○○路○段147號1樓】給楊平鴻？） 於九十四年三月十二
    日出租給他，租金一個月二萬五千元，他每個月會匯錢給我
    」（偵字卷第156頁）等語【 此部分陳述雖屬被告以外之人
    於審判外所為之陳述，惟因被告及辯護人已於原審審理時明
    確表示同意此部分陳述有證據能力，且亦無證據足證該人於
    警詢時，曾受到任何強暴、脅迫、利誘、詐欺等不正訊問，
    本院認其所為前開陳述，應適於作為證據，故依刑事訴訟法
    第159條之5第1項，應有證據能力】相符， 並有房屋租賃契
    約書1份附卷可查（偵字卷第45至47頁）， 故被告係於「94
    年」3月12日簽約乙節，應堪認定，從而起訴書認定係於「9
    3年」即承租該屋部分，應屬誤載，附此說明。
  (二)關於查獲當時現場之情狀部分：
    1.證人即查獲當時在場之警員楊登於偵訊時已具結證稱：「
      本件是管區警員收到民眾檢舉說位於永和市○○路○段一
      四七號一樓整天都開放冷氣而且還有一股怪味道，請我們
      過去查看，於是我就先去查看現場，之後向鈞署申請搜索
      票查獲」「我們當天是等到甲○○出現才進去，大約等了
      一、二個小時他出現，我們隨後進去，進去之後發現疑似
      大麻的盆栽、現場冷氣開放、培養燈也亮著、大麻已經採
      收好了，可是只有取下葉子，根莖部都還在。我們從屋內
      的培養室搬出盆栽，一部分已經採收完成，一部分剩下根
      莖部在盆栽內。他是把盆栽放在一個培養室裡面，培養室
      裡面有燈管、灑水器、烘乾架、連接管子的補風機。現場
      另外有看到培養土與大麻葉成品。我們有拍攝培養室的照
      片，裡面全部都用黑色塑膠袋當布幕圍起來，裡面開著冷
      氣，還有通風口，當時裡面就有盆栽，我們便把盆栽搬出
      來外面的房間清點數量。燈管我們有拆下來並拍照存證」
      「（在被告甲○○身上搜到何物？）他隨身的皮包內查獲
      兩包大麻煙」「（現場查獲的大麻葉的狀況？）一部分已
      經烘乾、一部分是剛摘下來的，還是溼的」（偵字卷第19
      4至195頁）等語，嗣於原審審理時亦具結證稱：「（到現
      場後，有無聞到什麼味道？）有一個很濃藥草的味道，門
      打開後，還是有味道」「（進去冷氣是否開著？）是，因
      為冷氣水當時還從屋內流出來」「（裡面燈管是否還亮？
      ）冷氣、培養燈管都還正常運作」「現場有看到烘乾的大
      麻葉，但是忘記幾包」「（這包大麻葉袋內還有無放其他
      垃圾或其他東西？）沒有，只有大麻葉」「（在被告身上
      皮包所查獲是大麻煙還是大麻葉？〈提示證人楊登偵訊筆
      錄〉只是烘乾的葉子，我記得是二片，筆錄可能有誤載」
      （見原審卷(二)第53至55頁）等語，其就查獲現場有很濃藥
      草味，屋內冷氣開放，培養燈管仍然亮著等情之前後供述
      一致，且亦無證據足證其於偵訊時所言具有顯不可信之特
      殊情形，依據刑事訴訟法第159條之1第2項， 其前開偵訊
      時所為陳述，應具證據能力。
    2.訊據被告對於查獲當時屋內冷氣仍然開放，及在現場查獲
      前述物品等情固均不否認，但對培養燈管仍然亮著乙節則
      堅決否認。經原審檢視員警查獲當時所拍攝之培養燈管照
      片，並未發現有針對培養燈管仍被安裝於機座上並正常點
      亮運作之照片，而僅有被收置於白色收納盒之照片（見偵
      字卷25頁），參以倘員警進屋時培養燈管仍然點亮，衡情
      應會有拍攝燈管點亮之照片，然實際上卻無此等照片可供
      參酌，故證人楊登證稱伊入屋時有看到培養燈管仍然亮著
      云云，是否屬實，確有疑問。其次，證人即查獲當時在場
      之警員陳信宏於原審審理時具結證稱：「我進去時，日光
      燈亮著，冷氣開著，培育燈管當時沒有亮，烘乾機有無插
      電，裡面有無葉子我沒有印象，剛剛楊登記憶錯了，因為
      他們是後來才到」等語（見原審卷(二)第57頁），另同時亦
      在查獲現場之得和派出所所長莊皓程亦具結證稱：「（當
      時進去看到現場情形為何？）我記得冷氣開著，裡面電燈
      開著，但是培養管的燈管沒有開，烘乾機也沒有運作」「
      （培養燈管是裝好沒有亮，還是閒置在旁邊？）我沒有印
      象」等語（見原審卷(二)第60頁），此均與證人楊登前揭所
      證情節不相符合，故其所為此部分之證言，諒係誤認或記
      憶模糊所致，而其餘所述屋內冷氣開放、以黑色塑膠袋遮
      住窗戶等情，均屬實情。
    (三)被告雖略辯稱伊只是單純幫忙整理環境，且不知道裡面種
      植的是大麻云云，辯護人亦為被告辯護稱：被告涉世未深
      ，遭人利用，且其智識不高，並不知道屋裡面種植的是大
      麻，且現場查獲的培養燈管都沒有裝上，如何證明有種植
      的行為云云。然而：
    1.被告係自94年3至4月起，即受雇於楊平鴻， 負責平均每2
      個月至該租屋處打掃1次，每次可得報酬5千元，伊一共去
      過約4次，每次都是楊平鴻先電話聯絡伊， 再將鑰匙交給
      伊，由伊自行前往，完畢後楊平鴻會打電話給伊，伊再交
      還鑰匙，且每次需時2至3日等情，業據其於偵訊及原審94
      年12月19日訊問時供述明確（見偵字卷第10至11頁、原審
      聲羈字卷第4頁）， 可見其於遭查獲當日並非偶然前往現
      場，衡情對現場之各項狀況均有充足的時間予以瞭解。
    2.關於被告自稱之工作內容部分， 其於94年9月13日警詢時
      係稱：「我只有幫犯嫌楊平鴻整理盆栽」（偵字卷第11頁
      ），同日檢察官偵訊時則稱：「我是受楊所託幫他整理環
      境」「（整理是否有包含照顧大麻等物？）沒有」「（【
      提示卷內照片：大麻葉成品、大麻盆栽、及培養土】你去
      整理時，是否是整理上該圖片內東西？）是。我有整理大
      麻葉成品及培養土。也有搬運大麻盆栽」（偵字卷第59、
      60頁），同日原審審理檢察官聲請羈押被告之案件時亦稱
      ：「（為何會到該處？）受楊平鴻所託，我到那個地方搬
      盆栽、並在裡面打掃」「（每次二至三天作何事？）將盆
      栽內的東西倒掉，清理打掃等」（見第622號聲羈字卷第4
      頁），亦即其工作內容包括打掃環境，及整理大麻葉成品
      與培養土、搬運盆栽、清理盆栽內雜物等整理盆栽工作。
      其後，於94年9月30日檢察官偵訊實則改稱：「（ 你之前
      偵查訊問中不是陳稱說你有整理枯葉及培養土，及搬運大
      麻的工作？）我只是把枯葉掃起來放在垃圾袋」「（你去
      那裡都整理些什麼？）把水倒掉，把垃圾整理一下，把東
      西歸位」「（你有無從事澆花等工作？）沒有」「（有無
      使用過灑水器、烘乾機、燈管？）沒有」「（你每次去看
      到屋內情形跟上次整理完有何差別？）就是一些他整理包
      好的垃圾。還有一些地上有枯葉」（偵字卷第103、104頁
      ），於94年10月5日員警借訊【陳英鳳律師在場】 時亦稱
      ：「（你在永和市○○路○段一四七號一樓所做的工作是
      如何整理？）打掃屋內垃圾，再將置於屋內前方的盆栽及
      垃圾清到廚房放置」（見偵卷第151頁），於94年11月4日
      原審審理檢察官聲請延長羈押案件時又稱：「（去那裡做
      什麼事情？）整理那邊的垃圾，及有關用電的地方」「（
      何謂用電的地方？）幫他調整電器安培數，幫他整理室內
      垃圾，就是一些寶特瓶及地上的垃圾，把那些垃圾拿去丟
      掉」（見第584號偵聲字卷第11頁），亦即其所負責者 ，
      除有把枯葉掃起來放在垃圾袋中，再連同其他已經整理好
      的垃圾一起倒掉外，還包括調整電器安培數。案件繫屬於
      原審後，其於94年12月19日訊問時稱：「我去那邊是受楊
      平鴻之託，整理屋內，收拾垃圾，垃圾有食物、塑膠食品
      包裝、盆栽內的土壤，我都是帶黑色的大垃圾袋去清垃圾
      ，還有打掃屋內環境」「楊平鴻會交代我將盆栽內的土都
      倒掉，所以我每次去的的候，都會將所有盆栽裡的土都倒
      光，不管盆栽裡有無植物全都倒掉，我會把全部的土都倒
      在黑色大垃圾袋裡，然後跟那些吃過的垃圾全部一起丟到
      垃圾車上載走」（見原審卷(一)第9至10頁），於95年1月12
      日原審準備程序期日時亦稱：「我的工作內容是掃地、拖
      地、把垃圾清運掉，垃圾有食品、塑膠、煙蒂、還有一些
      枯葉、土壤，我每一次去都會把盆栽內的木壤倒掉」「每
      次去都是做這些打掃的工作」「最後一次去打掃時我有帶
      一些修繕工具去，因為他說他的房子總開關變電器壞掉了
      ，我說我會修我可以去幫他看看」「平常去幫他打掃時，
      我並沒有帶東西過去，因為打掃工具都有，垃圾袋我會去
      那邊看看有沒有，如果沒有我會出去買，垃圾我會分類，
      枯葉與土是放在一起，另外有一些回收的塑膠類、紙類也
      是另外回收」（見原審卷(一)第30至31頁），亦即其僅負責
      打掃環境、清理落葉及垃圾，並僅曾一次去幫忙修理總開
      關變電器。綜觀其前後多次陳述，其就是否負責整理大麻
      葉成品與培養土、搬運盆栽、把水倒掉及整電器安培數部
      分，前後供述不一，且其於偵訊及原審延長羈押訊問時既
      稱沒有看到有植物在成長的跡象（偵字卷第103頁、 原審
      第584號偵聲字卷第11頁）， 亦即查獲現場在遭員警查獲
      之前，確有種植之情形，倘該植物確實沒有成長的跡象，
      又何來枯葉、落葉可供被告掃集？ 另查獲時之大麻葉3包
      內並無其他垃圾，業據證人楊登及陳信宏於原審審理時證
      述明確，此與被告於94年12月19日訊問時稱：「我會把全
      部的土都倒在黑色大垃圾袋裡，然後跟那些吃過的垃圾全
      部一起丟到垃圾車上載走」云云，亦有不符，足見被告在
      應訊過程中顯係避重就輕，其辯稱僅係單純打掃環境，並
      不可採。
    3.員警另在被告之皮包內亦查獲2片大麻葉，已如前述， 對
      此大麻葉之來源，被告於警詢時稱：「（警方於現場查扣
      LV皮包【內有大麻葉二葉】為何人所有？）LV皮包是為我
      本人所有的，LV皮包內有大麻葉可能是我整理打掃不小心
      掉進去的」（偵字卷第11頁），然而，前開LV皮包乃扁平
      式之皮夾，雖可供放置證件或金錢，但須對準夾層開口水
      平插入，始有可能置入，有該皮夾照片2張附卷可查（ 偵
      字卷第35頁），自難想像會有葉子自行掉落並放置在皮夾
      之夾層內，且被告既稱都沒有看到植物有成長的跡象，又
      稱每次到現場都是只是負責要打掃枯葉，卻將該二片大麻
      葉放在其皮夾內，顯見其並非單純負責打掃整理環境而已
      。
    4.被告學歷為智光商職肄業，受教程度不低，復為羚傑科技
      有限公司負責人兼電話工程師，智識程度應屬中上，且由
      查獲現場係以黑色塑膠袋封住窗戶、全天候冷氣開放、種
      植之植物有濃烈之異味，並設有烘乾機、培養燈等設備，
      顯與一般盆栽栽植情形迥異，一般合理正常人對此異常環
      境均應有會質疑。況且被告於警詢先稱：「我有問過犯嫌
      楊平鴻栽種的為何物品，他跟我說拿錢辦事就好了」（偵
      字卷第11頁），於偵訊時亦稱：「（你知道該屋內有種植
      大麻？）不知道，我問楊裡面是什麼，他叫我拿錢辦事，
      不要多問」（偵字卷第60頁），足見其實際上對於該植物
      究係何物，亦已心生懷疑，復參酌其自述參與之時間、次
      數及行為內容，認其主觀上對於該物內所栽植者為大麻乙
      節，應已有所認識，故被告辯稱其不知該物為大麻云云，
      諒係事後卸責之詞，不足採信。另辯護人上訴後聲請傳喚
      證人謝長富教授，茲以證明一般人未經專業課程能否分辨
      大麻及其它植物一情，用以佐證被告並不知情屋內所種植
      的植物係屬大麻云云，惟本院認依上開證已明被告知情並
      參與種植，因知悉是否屬大麻植物並予種植，係屬事實認
      定問題，並無訊問植物專家以明本件爭點之必要，故此證
      據調查並無必要，並予敘明。
    (四)綜上所述，本案事證明確，被告犯行洵堪認定。
二、新舊法之比較適用：按被告行為後，刑法於94年2月2日修正
    公布，95年7月1日施行， 而刑法施行法亦於95年6月14日增
    訂第1條之1。修正後刑法第2條第1項規定：「行為後法律有
    變更者，適用行為時之法律。但行為後之法律有利於行為人
    者，適用最有利於行為人之法律。」，係規範行為後法律變
    更所生新舊法律比較適用之準據法，於新法施行後，應適用
    修正後刑法第2條第1項之規定，為「從舊從輕」之比較（此
    條項規定，僅係新、舊法之比較適用之宣示性指導原則，並
    非實體刑罰法律，自不生行為後法律變更之比較適用問題）
    。 本案被告所涉犯毒品危害防制條例第12條第2項之意圖供
    製造毒品之用而栽種大麻罪之法定本刑為「五年以上有期徒
    刑，得併科新臺幣五百萬元以下罰金」，依據修正前刑法第
    33條第5款，其罰金部分之最低額為銀元1元即新臺幣30元，
    惟依修正後之刑法第33條第5款， 其罰金之最低額為新臺幣
    1000元以上，以百元計算之，經比較前後規定之刑度，應以
    修正前之規定對被告較為有利。經綜合比較前述各項法律變
    更之結果後，本案因修正後之規定並未對被告更為有利，依
    據刑法第2條第1項前段，應依修正前刑法適用之。
三、按大麻係屬第2級毒品，毒品危害防治條例第2條第2項第2款
    定有明文。核被告所為， 係犯毒品危害防制條例第12條第2
    項之意圖製造毒品而栽種大麻罪。被告持有大麻種子之行為
    ，為栽種大麻之低度行為，應為栽種之高度行為所吸收，不
    另論罪。次按被告與該自稱「楊平鴻」之人就上開意圖供製
    造毒品之用而栽種大麻犯行間，有犯意聯絡及行為分擔，應
    依刑法第28條，論以共同正犯。 又毒品危害防制條例第4條
    製造第1級至第4級毒品罪之所謂「製造」，係指就原料、原
    素予以加工，使成具有特定功效之成品者而言。大麻屬第二
    級毒品，大麻之栽種與製造不同，「製造」大麻係將栽種成
    長後之大麻葉片施以相當程度之加工，使成易於吸用之製品
    而言。如僅單純將栽種之大麻葉予以摘取、曬乾、剪碎或捏
    碎，使易於保存，而未以紙張或其他容器予以包裝作成製品
    ，尚非屬於「製造」第2級毒品大麻之犯行（ 最高法院93年
    度台上字第6855號判決參照），而依公訴人所舉證據，本案
    尚乏證據證明被告有製造第2級毒品之著手行為， 即無從認
    定其有毒品危害防制條例第4條之製造犯行， 公訴意旨認被
    告應依毒品危害防制條例第4條第2項之製造第2級 毒品罪處
    斷，尚有誤會，惟因二者之基本犯罪事實相同，爰依法變更
    其起訴法條。
四、按現行刑法第2條第1項明文規定：「行為後法律有變更者，
    適用行為時之法律。但行為後之法律有利於行為人者，適用
    最有利於行為人之法律。」惟此「法律變更」與法律修正之
    概念有別；所謂法律變更應係指因法律修正而「刑罰」有實
    質之更異而言（如修正後新舊法法定本刑輕重變更或犯罪構
    成要件寬嚴不同），始有依上開規定為準據法而比較適用新
    法或舊法之問題。如新舊法處罰之輕重仍然相同（例如僅形
    式上修正法律用語或條次移列），並無有利或不利之情形，
    即無適用上開規定為比較之餘地，自應依一般法律適用之原
    則，適用現行、有效之裁判時法論處。此最高法院95年台上
    字第6159號判決可憑，且原審如逕行適用行為時法，因結果
    並無不同，對判決並不生影響，上訴審亦毋庸撤撤改判，此
    也有最高法院95年第21次刑事庭會議決議可按。原審因認被
    告罪證明確，引用毒品危害防制條例第12條第2項、 第18條
    第1項前段、第19條第1項，修正後刑法第2條第1項前段、修
    正前刑法第11條前段、修正前刑法第28條（贅引修正前刑法
    第33條第5款）之規定。並審酌被告犯罪之動機目的、 參與
    犯罪之程度、智識程度，栽種大麻行為已嚴重危害社會秩序
    ，但因即時為警發現而得以控制其危害程度，及犯後態度等
    一切情狀，量處有期徒刑6年規定。對於扣案大麻葉3包（共
    重約2226點72公克）、大麻根部60株及大麻葉2片含有第2級
    毒品大麻成分，不問是否屬於犯人所有，均應依毒品危害防
    制條例第18條第1項前段之規定沒收銷燬。又培育燈管7枝、
    灑水器1台、烘乾機1台、鑰匙3支及遙控器1個，乃共同正犯
    自稱「楊平鴻」所有，用以供種植大麻所用之物，依毒品危
    害防制條第19條第1項規定，均沒收之。至於行動電話1支，
    雖係被告所有，但僅供「楊平鴻」撥打電話與被告聯絡之用
    ，尚非供犯罪本身所用之工具，爰不對之諭知沒收，附此說
    明。其認事用法，並無未合，量刑亦稱妥適，上訴人即被告
    上訴意旨仍執前詞，指摘原判決不當，請求撤銷改判，洵無
    理由，上訴應予駁回。
據上論斷，應依刑事訴訟法第368條，判決如主文。
本案經檢察官周誠南到庭執行職務。
中　　華　　民　　國　　96　　年　　2　　月　　8　　  日
　　　　　　　　　刑事第４庭    審判長法　官  蔡秀雄
　　　　　　　　　　　　　　　　　    法　官  楊貴志
　　　　　　　 　 　　　　　　　　　　法　官  周煙平
以上正本證明與原本無異。
如不服本判決，應於收受送達後十日內向本院提出上訴書狀，其
未敘述上訴之理由者並得於提起上訴後十日內向本院補提理由書
（均須按他造當事人之人數附繕本）。
                                      書記官  蕭麗珍
中　　華　　民　　國　　96　　年　　2 　　月　　12　　日
附錄：本案論罪科刑法條全文
毒品危害防制條例第12條2項
意圖供製造毒品之用，而栽種罌粟或古柯者，處無期徒刑或7年
以上有期徒刑，得併科新臺幣七百萬元以下罰金。
意圖供製造毒品之用，而栽種大麻者，處5年以上有期徒刑，得
併科新臺幣5百萬元以下罰金。
前二項之未遂犯罰之。
